【裁判字號】    99,台抗,762
【裁判日期】    990916
【裁判案由】    違反貪污治罪條例聲請再審
【裁判全文】
最高法院刑事裁定              九十九年度台抗字第七六二號
抗  告  人  甲○○
            乙○○
上列抗告人等因違反貪污治罪條例案件，不服台灣高等法院中華
民國九十九年五月三十一日駁回聲請再審之裁定（九十九年度聲
再字第二０四號），提起抗告，本院裁定如下：
    主  文
抗告駁回。
    理  由
按刑事訴訟法第四百二十條第一項第六款所稱「發見之新證據」
，係指該項證據在事實審法院判決前因未經發見，不及調查斟酌
，至其後始行發見者而言，若判決前已經當事人提出或聲請調查
之證據，經原法院捨棄不採者，即非該條款所謂發見之新證據，
不得據為聲請再審之原因（本院二十八年抗字第八號判例意旨參
照）。又所謂發見確實之新證據，就該證據本身形式上觀察，固
不以絕對不須經過調查程序為條件，但仍以顯然可認為足以動搖
原有罪確定判決，而為受判決人無罪、免訴、免刑或輕於原判決
所認罪名之判決者為限。倘已經提出之證據於判決時漏未審酌，
除係不得上訴於第三審法院之案件，經第二審確定之判決，合於
同法第四百二十一條規定再審理由得依該條規定聲請再審外，即
非此所稱之新證據，不得據以聲請再審。故受理聲請再審之最後
事實審法院，應就聲請再審理由之所謂「新證據」，是否具備事
實審判決前已經存在，為法院、當事人所不知，事後方行發見之
「嶄新性」（或稱「新規性」），及顯然可認足以動搖原有罪確
定判決，而應為無罪、免訴、免刑或輕於原判決罪名之「顯然性
」（或稱「確實性」）二要件，加以審查，以判斷應否准予開始
再審之準據，二者均不可或缺，倘未兼備上開要件，即不能據為
再審之原因。本件抗告人即受判決人甲○○、乙○○因違反貪污
治罪條例案件，對原審法院九十六年度重矚上更(三)字第二一七號
確定判決（該案上訴後，經本院九十九年度台上字第二０五九號
判決，從程序上駁回確定）聲請再審，渠等於原審聲請再審意旨
略以：(一)、原審就郭振源之警詢錄音帶僅勘驗二、三分鐘後，即
因音質不佳而中斷勘驗，並未完全勘驗完畢，況警詢筆錄之製作
，距犯罪事實發生日已逾一年以上，若非警員提供行賄名單而使
郭振源照本宣科，其何能依序流暢答詢出數十人之姓名。(二)、同
案被告李元添答案卡亦遭竄改，惟原審並未認定有犯罪，則於相
同之情形下，何以認被竄改之抗告人二人之「答案卡」係行賄所
致？又同案被告李元添之銀行匯款資料，已足證其犯行，原確定
判決卻將入罪於抗告人二人之所有證據，均不適用在李元添部分
，何況，亦查無抗告人二人之匯款資料，足證抗告人二人絕無行
賄之情事。(三)、中央警察大學民國八十七年十一月二十五日（87
）校科字第875631號函與八十八年六月三十日（88）校教字第88
2680號函（下稱警察大學二份鑑定函），其發文單位不同，如何
採為證據，蓋教務處為學校之教學行政單位，如何能應用科學儀
器為檢驗？又事發前後僅相距六個月，就覆稱無法分析成分云云
，且很多答案卡均有被塗改之情事，卻未遭起訴。保管答案卡之
公務員邱俊誠亦證稱：答案卡之箱子封條完整，原審均未查明，
即入抗告人二人於罪，嚴重違反程序正義。(四)、卷內全部之人證
及物證無一足以證明抗告人二人有交付賄款給陳祥葳（原名為陳
國興，已死亡，已另經原審法院為不受理判決），原審僅憑郭振
源所稱陳祥葳有交付名單，且內有抗告人二人之姓名，遽認抗告
人二人有行賄之情事，實屬率斷。(五)、郭振源已供述將相關考生
准考證輸入該程式後，電腦程式會自動將原不及格考生之成績調
整為及格，而抗告人甲○○筆試之總分為358.57分，縱扣除竄改
部分35分，再加上資積計分，所得為72.10 分，已超過該次考試
男生最低分數69.88 分，仍達錄取標準，則郭振源所稱收受其匯
款而竄改分數，即非實在；何況其成績在未經「竄改」前既已達
錄取標準，郭振源所設計之程式無從使其成績「達到錄取標準」
。又依原確定判決理由第九頁第九列至第十二列所認定郭振源犯
罪事實係「於主程式啟動核算成績時，依據其先前所輸入之考生
准考證號碼或姓名，竄改各該考生各科成績分數或資積分數，使
該考生得以達錄取標準」，則抗告人甲○○之成績既已可錄取警
察大學，亦無從發生使其「得以達到錄取標準」之情形，原審就
此應認其為無罪之卷內新證據未加審酌。(六)抗告人乙○○利用公
餘時間及本件訴訟期間仍進修法律學分，並報名上有關司法事務
官之課程，日前又考上開南大學公共管理碩士在職專班，已取得
入學報到單，有上課證、學分證明書、入學報到單等可證，其父
於九十六年間因憂心愛子涉訟，抑鬱而終，其母高齡七十五歲，
若愛子頓陷囹圄，家中已無扶養之人，生計將陷困頓，請秉持刑
法謙抑性原則，還渠等二人之清白云云。原裁定則以：(一)、抗告
人二人所提出之新證據，計有原確定判決第一０三頁、李元添匯
款紀錄影本、上開警察大學二份鑑定函影本、郭振源警詢筆錄、
乙○○法律補習班上課證影本、乙○○世新大學法律學分證明影
本、乙○○開南大學碩士班報到單影本、乙○○父母之戶籍謄本
等證據。惟關於李元添匯款紀錄影本、警察大學二份鑑定函影本
、郭振源警詢筆錄等證據，均係法院審理時已存在，且為當事人
所已知，並經於審判期日為證據調查，顯不具有於事實審法院判
決前已經存在，為法院、當事人所不知，不及調查斟酌，至其後
始經發見之「新規性」要件，且就該證據本身為形式上觀察，亦
不足以動搖原有罪確定判決，而為受判決人無罪、免訴、免刑或
輕於原判決所認罪名之判決，不符合「確實性」之要件，是此部
分之證據顯非刑事訴訟法第四百二十條第一項第六款所稱之「新
證據」；至抗告人二人所提出之原確定判決第一０三頁（係同案
被告李元添無罪判決之理由）、法律補習班上課證影本、世新大
學法律學分證明影本、開南大學碩士班報到單影本、乙○○父母
之戶籍謄本等資料，均係有關再審聲請人乙○○於案發後就學及
家庭之情形，依上開之規定及說明，均非提起再審之法定新證據
。(二)、原確定判決業經審酌，並敘明於九十七年九月十一日勘驗
郭振源警詢錄音帶，「郭振源在陳述時之語調平穩、反應均正常
，無任何異狀（尚知嘻笑），警方問話語氣溫和」，足見其警詢
證述具有任意性，並製有勘驗筆錄在卷可憑。復將該警詢錄音帶
送往法務部調查局鑑定，亦證明上開錄音帶並無偽造、變造之疑
慮，有法務部調查局九十七年八月十一日調科參字第0970030837
0號聲紋鑑定報告書、同局九十七年八月二十一日調科參字第097
00340510號函在卷可憑。是抗告人二人係就原確定判決已詳為審
酌之事證，再為爭執，亦與確實新證據之要件不合。(三)、抗告人
甲○○主張其成績未經竄改前即可錄取，縱郭振源有以程式設計
而舞弊情形，亦無從發生使其「得以達到錄取標準」，原審就此
漏未審酌云云，無非係就原確定判決證據如何採酌認定而為爭執
。而證據之調查，係屬法院之職權，而法院就調查證據之結果，
本於自由心證之原則，為斟酌取捨，係屬法院之職權範圍。原確
定判決既已就抗告人二人涉案之證據，予以調查審酌，並敘明抗
告人二人所辯不予採信之理由，而其證據之取捨並無違反論理或
經驗法則，即難認其所為論斷係屬違法，抗告人二人係就屬法院
採證認事之職權任意予以指摘，非適法之再審理由。因認渠等聲
請再審為無理由，應予駁回。經核與法並無不合。抗告意旨略稱
：(一)、證人郭振源警詢錄音未經原審於審理期日公開勘驗，原審
卻引為不利於抗告人二人之證據，判決書敘明已勘驗在卷顯然違
法，無此勘驗而為有罪判決之論據，亦足以動搖判決之結果。原
裁定雖敘明原審法院有於九十七年九月十一日勘驗郭振源警詢筆
錄之錄音，惟並無「全程勘驗」，究竟勘驗內容為何？卷內勘驗
全程時間為何？所載頁數為何？則全部無可查考，自有未當。(二)
、證人郭振源於歷次審判中均否認偵查筆錄之真實性，且偵查所
稱中間人陳祥葳交付抗告人二人之准考證及賄款各新台幣（下同
）一百萬元云云，亦為陳祥葳所否認，此外，又無資金流向，無
從證明抗告人二人犯本案之罪，此部分確可動搖判決之結果，原
審未為審酌。(三)、同屬「答案卡」遭竄改，原確定判決為同案被
告李元添無罪之諭知，其理由係以竄改之原因諸多，不能憑以作
為不利之證據，則同此標準，抗告人二人之「答案卡」遭竄改亦
同有諸多原因，何以即為有罪之依據，顯然雙重標準，受無罪判
決之李元添有匯款之事證，抗告人二人則無匯款或足以證明有賄
款之事證，前者無罪，後者有罪，且抗告人甲○○扣除「答案卡
」遭竄改部分，亦達錄取標準，卻為有罪之依據，原確定判決證
據之取捨，顯有違論理法則，原裁定竟謂並無違反論理或經驗法
則云云，洵失公允。(四)、警察大學八十七年十一月二十五日所出
具之（87）校科字第875631號鑑定函指抗告人甲○○「答案卡」
遭竄改十四題，惟究竟係何科目各為幾題遭竄改，鑑定內容並無
具體事證以實其說；八十八年六月三十日警大教字第882680號鑑
定函則為該校教務處所為，教務處僅為校內行政單位，如何具有
鑑定能力，其鑑定如何能作為有罪判決之依據？換言之，上開兩
次鑑定，前者不能具體說明抗告人甲○○犯罪之內容，後者無鑑
定能力，均不能採為抗告人二人不利之認定，此項鑑定證據不足
採取，亦足以推翻抗告人甲○○有罪之認定。原裁定遽予駁回再
審之聲請，顯有不當等語。本院按：(一)、原確定判決除先已敘明
「八十七年八月十二日、十三日之警詢筆錄經勘驗結果，郭振源
警詢筆錄內之陳述係出於自由意志，且除李元添部分外，警詢筆
錄之記載與郭振源之供述要旨大致相符，經送法務部調查局鑑定
結果，錄音帶並無偽、變造之虞慮，中斷（暫停）處大致出現在
每一問句或答句完畢之後，警詢錄音係就警員實問及證人回答之
內容為錄音，其餘警員在尚未實際開始詢問或整理相關筆錄資料
之空白時間，則將錄音帶切換停止之故」等語（見原確定判決第
三一至三二頁），另說明「八月十二日、八月十八日後警詢，在
檢察官複訊問時證人郭振源均供陳警詢筆錄屬實」等語（見原確
定判決第五０頁）。而抗告人二人就渠等所堅指原審法院未全程
勘驗證人郭振源在警詢時錄音帶及錄音帶內有何有利於抗告人二
人之錄音內容，並未提出任何確實之新證據，依首揭說明，自非
適法之再審事由。(二)、原確定判決雖未敘明陳祥葳自始否認交付
抗告人二人之准考證及賄款各一百萬元給郭振源云云，如何不足
為抗告人等有利之認定，惟原確定判決既已敘明陳祥葳轉交渠等
賄款、准考證碼給郭振源，而抗告人二人答案卡經鑑定結果確有
遭竄改之情形，是抗告人二人所指陳祥葳否認交付賄款等情亦僅
係漏未審酌之問題，並非確實之新證據，尚不足以動搖原確定判
決，仍非法適法之再審事由。(三)、原確定判決諭知同案被告李元
添無罪除以「答案卡遭竄改仍可能基於行賄以外如請託之事由，
或可能並未行賄，亦或可能雖有行賄，惟行賄管道如何，既均屬
不明，自不能僅以考試成績經竄改，即遽以臆測擬制必係被告（
指李元添）行賄所致」為理由外，尚以經勘驗結果，郭振源於警
詢時並未提及李元添有行賄之情事（見原確定判決第一０二至一
０三頁）。核與抗告人二人情形不同，自難比附援引。何況，縱
李元添有交付賄款，原確定判決就李元添部分有失出之情事，亦
不足據為原確定判決就抗告人二人部分有失入之事證，是此部分
亦非足以動搖原確定判決之確實之新證據。(四)、原確定判決援引
警察大學八十七年十一月二十五日所出具之（87）校科字第8756
31號鑑定函認定抗告人甲○○「答案卡」遭竄改，惟並未認定竄
改幾題（見原確定判決第五二頁），抗告人甲○○所稱究係何科
目各為幾題遭竄改，鑑定內容並無具體事證以實其說云云，僅係
對該鑑定提出質疑，並未提出確切之證據以證明該鑑定有何不實
或係偽造、變造之新證據。警察大學所出具之八十八年六月三十
日警大教字第882680號鑑定函（見原審卷第二八頁）並未說明係
由該校教務處自為鑑定，且原確定判決並未援引該鑑定對於抗告
人二人為不利之認定（見原確定判決第五四頁），抗告人二人亦
僅係就此質疑，並未提出如何有利於渠等之新證據，仍非適法之
再審事由。(五)、原確定判決除於理由欄中說明認定「答案卡」有
竄改之依據外，並敘明「甲○○亦供稱尤其英文科高出很多……
按一般在考試結果未出來以前，考生是否能錄取，一般人並無把
握，況縱然有把握之人，亦怕他人以其他非法之方法獲得上榜而
將有把握之人擠出榜外，故亦有以行賄之方法，以獲得保障（即
買保險之意），是尚難以其事後之成績如何，而推論其沒有行賄
，是被告甲○○以其成績扣除竄改題之分數，亦達錄取之標準，
及中央警察大學函復稱八十六學年度二年制技術系考生，初試錄
取結果翁聖暖為行政警察學系第二名錄取等情，均難為被告有利
之認定」等語（見原確定判決第五五頁）。抗告人甲○○就此再
為爭執，且未提出任何足以推翻原確定判決為此部分認定之新證
據，自亦不足作為再審之法定事由。綜上所述，抗告意旨指摘原
裁定不當，難認為有理由，應予駁回。
據上論結，應依刑事訴訟法第四百十二條，裁定如主文。
中    華    民    國  九十九  年    九    月   十六   日
                      最高法院刑事第九庭
                          審判長法官  邵  燕  玲
                                法官  李  伯  道
                                法官  孫  增  同
                                法官  施  俊  堯
                                法官  李  嘉  興
本件正本證明與原本無異
                                      書  記  官
中    華    民    國  九十九  年    九    月  二十一  日
                                                      K

司法院資訊處製作；財團法人民間司法改革基金會備份。
